---
title: "Wprowadzenie"
author: "Krzysztof Dyba"
output:
  html_document:
    toc: yes
    toc_float: true
---

```{r message=FALSE}
library("terra")
```

Pakiet **terra** wspiera obsługę wielu formatów danych rastrowych i wektorowych
poprzez [GDAL](https://gdal.org). Możesz uzyskać listę wspieranych sterowników
używając funkcji `gdal(drivers = TRUE)`.

# Dane rastrowe

W niniejszym pakiecie znajdziemy kilka przykładów danych rastrowych, tj.:

* `elev.tif`
* `logo.tif`
* `meuse.tif`

## Wczytywanie

Do wczytania danych rastrowych służy funkcja `rast()` i wymaga podania ścieżki
do pliku lub plików. Spróbujmy zatem wczytać przykładowy plik `elev.tif`, który
domyślnie zawarty jest w pakiecie (w podfolderze `ex`). W tym celu należy uprzednio
wywołać funkcję `system.file()`, która zwróci nam ścieżkę do tego pliku.

```{r}
sciezka_do_rastra = system.file("ex/elev.tif", package = "terra")
sciezka_do_rastra # wyświetl
```

Funkcję `system.file()` stosuje się jedynie jeśli chcemy odwołać się do danych
pochodzących z jakiegoś pakietu. W przypadku standardowej pracy, ten krok jest
pomijany.

Następnie wczytajmy dane do sesji ze wskazanej lokalizacji.

```{r}
raster = rast(sciezka_do_rastra)
```

Wpisując nazwę obiektu (tj. `raster`) możemy wyświetlić jego metadane.

```{r}
raster
```

Możemy zauważyć, że metadane składają się z 9 atrybutów:

* klasa obiektu
* wymiary (liczba wierszy, kolumn, warstw)
* rozdzielczość
* zakres przestrzenny (*bounding box*)
* przestrzenny układ współrzędnych
* źródło
* nazwa warstwy
* wartość minimalna i maksymalna

Co ważne, pakiet **terra** przy otwieraniu rastra nie wczytuje go do pamięci,
a jedynie tworzy wskaźnik do niego (dane przetwarzane są blokowo, co pozwala
przetwarzać dane, które nie mieszczą się w pamięci).

## Zapisywanie

Do zapisu danych rastrowych służy funkcja `writeRaster()`, w której trzeba
zdefiniować zapisywany obiekt oraz ścieżkę do zapisu. Ścieżkę do pliku można
zdefiniować na dwa sposoby. Pierwszy (łatwiejszy) to podanie **ścieżki bezwzględnej**,
tj. wskazanie dokładnej lokalizacji, w której znajduje się plik. Na przykład:

```r
sciezka = "C:/Users/Krzysztof/Desktop/raster.tif"
```

Jednak nie jest to zalecana metoda, gdyż uniemożliwia zlokalizowanie plików na
różnych systemach operacyjnych. Drugi sposób polega na określeniu **ścieżki względnej**.
W tym przypadku podajemy lokalizację pliku względem bieżącego katalogu roboczego
(lub projektu). Aby dowiedzieć się, gdzie znajduje się katalog roboczy, możemy
użyć funkcji `getwd()`, a do jego zmiany funkcji `setwd()`. Na przykład:

```r
getwd()
#> "C:/Users/Krzysztof/Documents"
sciezka = "raster.tif"
```

Teraz zapiszmy nasz obiekt w aktualnym katalogu roboczym podając nazwę `raster.tif`.
Typ pliku (w tym przypadku *geotiff*) jest określany automatycznie na podstawie
jego rozszerzenia w nazwie.

```r
writeRaster(raster, filename = "raster.tif")
```

W powyższej funkcji można zdefiniować również inne argumenty, np. typ danych
(`datatype = "INT1U"`) czy kompresję (`gdal = c("COMPRESS=LZW"`).

# Dane wektorowe

## Wczytywanie

Procedura wczytania danych wektorowych wygląda podobnie jak w przypadku danych
rastrowych. Do tego celu służy funkcja `vect()`, która również przyjmuje ścieżkę
do pliku. Tym razem wczytamy plik `ex/lux.shp` również dostarczony z pakietem
**terra**.

```{r}
sciezka_do_wektora = system.file("ex/lux.shp", package = "terra")
wektor = vect(sciezka_do_wektora)
wektor
```

Tak jak poprzednio otrzymujemy metadane tej warstwy, które zawierają następujące
atrybuty:

* klasa obiektu
* typ geometrii
* wymiary (liczba geometrii, atrybutów)
* zakres przestrzenny
* źródło
* przestrzenny układ współrzędnych
* ramka danych z nazwą, typem i wartościami atrybutów

Należy wspomnieć, że dane wektorowe domyślnie wczytywane są do pamięci w
przeciwieństwie do rastrów. Chyba, że zdefiniuje się argument `proxy = TRUE`.

## Zapisywanie

Do zapisu danych wektorowych służy funkcja `writeVector()`. Działa ona analogicznie
jak funkcja `writeRaster()`. Zapiszmy naszą warstwę wektorową jako *geopackage* (.gpkg)
w katalogu roboczym.

```r
writeVector(wektor, filename = "wektor.gpkg")
```

# Wizualizacje

Do podstawowej wizualizacji danych zarówno rastrowych i wektorowych służy funkcja
`plot()`.

```{r}
plot(raster)
```

```{r}
# wyświetla tylko geometrie
# jeśli nie zdefiniowano żadnego atrybutu
plot(wektor)
```

Warstwy można na siebie nakładać używając argumentu `add = TRUE`. Pamiętaj
żeby przed wyświetleniem sprawdzić czy warstwy mają jednakowe układy współrzędnych.

```{r}
plot(raster)
plot(wektor, add = TRUE)
```

Parametry wizualizacji oczywiście można dostosować. Sprawdź ich wykaz w dokumentacji
funkcji (`?terra::plot`). Dla przykładu możemy nadać kolory na podstawie atrybutu
`NAME_1` (gmina) używając argumentu `col` i definiując wybrane kolory. Oprócz tego,
możemy zmienić kolor tła (argument `background`) oraz granic poligonów (argument
`border`). Możemy również nadać rycinie tytuł używając argumentu `main`.
Alternatywnie, zamiast nazw kolorów, można wykorzystać kod szesnastkowy, np.
`#ffff00` będzie reprezentował odcień żółtego.

```{r}
plot(wektor, "NAME_1", col = c("red", "blue", "green"), background = "lightgrey",
     border = "white" , main = "Luksemburg")
```

Do bardziej zaawansowanych wizualizacji możesz wykorzystać na przykład pakiety
[tmap](https://r-tmap.github.io/tmap/) czy [ggplot2](https://ggplot2.tidyverse.org/).

# Zadanie

1. Wczytaj plik `logo.tif` z pakietu i sprawdź jego metadane.
2. Pobierz dane z [Natural Earth](https://www.naturalearthdata.com/downloads/)
w małej skali i przygotuj wizualizację. Funkcje `download.file()` oraz `unzip()`
mogą być tutaj przydatne.
