---
title: "Przetwarzanie danych rastrowych"
author: "Krzysztof Dyba"
output:
  html_document:
    toc: yes
    toc_float: true
---

```{r message=FALSE}
library("terra")
```

# Generowanie danych

Na poprzednich zajęciach wykorzystaliśmy funkcję `rast()` do wczytania danych
rastrowych, niemniej posiada ona więcej zastosowań. Na przykład można użyć ją
do konwersji (macierz -> raster) czy wygenerowania nowego rastra z zadanymi
parametrami. W przypadku tworzenia nowego rastra można zdefiniować m. in. 
liczbę wierszy, kolumn i warstw, zakres przestrzennych, układ współrzędnych 
czy rozdzielczość. Zdefiniujmy "szablon" bez wartości:

```{r}
raster = rast(nrows = 10, ncols = 20, nlyrs = 1,
              xmin = -180, xmax = 180, ymin = -90, ymax = 90,
              crs = "EPSG:4326")
raster
```

Funkcja `rast()` przyjmuje argument `vals`, który zostawiliśmy pusty, w związku
z czym stworzonemu rastrowi nie zostały przypisane żadne wartości. Możemy to
potwierdzić za pomocą funkcji `hasValues()`.

```{r}
hasValues(raster)
```

De facto, oznacza to, że stworzyliśmy jedynie metadane rastra (tj. "szablon").
Jeśli chcemy go wypełnić, to musimy przypisać / wygenerować tyle wartości z ilu
komórek składa się raster.

```{r}
n = ncell(raster) # liczba komórek rastra
wartosci = rnorm(n, mean = 0, sd = 1) # wylosuj wartości z rozkładu normalnego
head(wartosci) # wyświetl 6 pierwszych wylosowanych wartości
# hist(wartosci) # histogram
```

Teraz przypiszmy wygenerowane wartości do `raster` za pomocą funkcji `values()`.

```{r}
values(raster) = wartosci
raster
```

Wyświetlmy obiekt `raster`. Dodatkowo możemy wyświetlić wartości komórek jako
etykiety używając funkcji `text()` z argumentami określającymi liczbę znaków
(`digits`) oraz rozmiar tekstu (`cex`).

```{r}
plot(raster)
text(raster, digits = 1, cex = 0.7)
```

# Algebra rastrów

Na rastrach można wykonywać standardowe działania algebraiczne, operacje logiczne
oraz funkcje matematyczne.

```{r}
r1 = sqrt(raster + 10)
r1
plot(r1)
```

```{r}
r2 = abs(raster - r1)
r2
plot(r2)
```

```{r}
r3 = raster < 0 # operacja logiczna
r3
plot(r3)
```

# Operacje

## Docinanie

Nadmierny zasięg rastra wykraczający poza obszar analizy można dociąć za pomocą
funkcji `crop()` używając innego rastra (*SpatRaster*), wektora (*SpatVector*)
lub zasięgu zdefiniowanego przy użyciu współrzędnych (*SpatExtent*). W poniższym
przykładzie wyznaczymy zasięg używając funkcji `ext()`.

```{r}
zasieg = ext(-100, 100, -50, 50) # xmin, xmax, ymin, ymax
r = crop(raster, zasieg)
r
plot(r, ext = ext(raster)) # porównaj z oryginalnym zasięgiem
```

Należy zauważyć, że zasię dociętego rastra może się różnić od oczekiwanego,
ponieważ zwracane są pełne komórki w wierszach i kolumnach.

## Zmiana rozdzielczości

Rozdzielczość przestrzenną rastra można zmienić za pomocą trzech funkcji:

* `disagg()` (zwiększa rozdzielczość, czyli komórki stają się mniejsze)
* `aggregate()` (zmniejsza rozdzielczość, czyli komórki stają się większe)
* `resample()` (przepróbkowanie do zdefiniowanej siatki)

Pierwsze dwie funkcje wymagają podanie współczynnika agregacji, natomiast ostatnia
wymieniona funkcja wymaga wskazania rastra z oczekiwaną geometrią. W przypadku
funkcji `disagg()` dostępne są dwie metody, tj. interpolacji najbliższego sąsiada
(`near`) oraz dwuliniowej (`bilinear`). Ta pierwsza stosowana jest najczęściej
w przypadku danych kategorycznych. Zauważ również, że zastosowanie tej metody
powoduje podział komórki na mniejsze części, co nie wpływa na efekt wizualizacji.

```{r}
r1 = disagg(raster, fact = 2, method = "bilinear")
r2 = aggregate(raster, fact = 2, fun = "mean")
```

```{r}
par(mfrow = c(1, 3)) # wyświetl 3 rastry obok siebie
plot(raster, main = "Raster wejściowy")
plot(r1, main = "Upsampling")
plot(r2, main = "Downsampling")
```

Rozdzielczość rastrów można także sprawdzić za pomocą funkcji `res()`. Sprawdźmy
jeszcze jak zastosować funkcję `resample()` w praktyce.

```{r}
szablon = rast(nrows = 20, ncols = 40,
               xmin = -180, xmax = 180, ymin = -90, ymax = 90)
r3 = resample(raster, szablon, method = "bilinear")
```

## Reprojekcja

Do transformacji przestrzennego układu współrzędnych służy funkcja `project()`.
Tak jak w przypadku poprzednich funkcji można wykorzystać różne metody interpolacji.
Przetransformujmy nasz aktualny układ `EPSG:4326` wyrażony w stopniach do
odwzorowania Mollweidego (`+proj=moll`) wyrażonego w metrach.

```{r}
r_moll = project(raster, "+proj=moll", method = "bilinear")
r_moll
```

Porównajmy otrzymany raster z oryginalnym.

```{r}
raster
par(mfrow = c(1, 2))
plot(raster, main = "World Geodetic System 84")
plot(r_moll, main = "Odwzorowanie Mollweidego")
```

Jeśli posiadasz dane rastrowe i wektorowe w różnych układach współrzędnych,
to zalecana jest reprojekcja danych wektorowych z dwóch powodów:

* jest szybsza
* jest odwracalna (transformacja odbywa się bez utraty precyzji)

## Statystyki globalne

Wyliczenie statystyk komórek warstwy rastrowej można wykonać za pomocą funkcji
`global()`. Dla przykładu:

```{r}
# data.frame() łączy poniższe obiekty do jednego
data.frame(
  global(raster, "sum"),
  global(raster, "mean"),
  global(raster, "sd")
)
```

## Statystyki strefowe

Jeśli posiadamy dwa rastry, tj. pierwszy numeryczny, a drugi kategoryczny
(określający strefy), to możemy wyliczyć statystyki strefowe. Najpierw
wykorzystajmy funkcje `sample()` do wygenerowania kategorii oznaczonych numerami
od 1 do 3 (w rzeczywistej analizie mogą one reprezentować, np. zbiornik wodny,
las i strefę zabudowaną). Musimy ustawić argument `replace = TRUE`, aby wykonać
losowanie ze zwracaniem.

```{r}
kategorie = sample(1:3, size = ncell(raster), replace = TRUE)
head(kategorie)
```

Następnie kopiujemy raster wejściowy `raster` wykorzystując funkcję `rast`
zastępując przy tym jego wartości `vals = kategorie` i nowy raster nazywamy
`strefy`.

```{r}
strefy = rast(raster, vals = kategorie)
plot(strefy, main = "Strefy", col = c("blue", "green", "red"))
```

Teraz możemy obliczyć statystyki strefowe.

```{r}
stat_strefy = zonal(raster, strefy, fun = "mean")
stat_strefy
```

## Reklasyfikacja

Reklasyfikacja wartości rastra możliwa jest za pomocą funkcji `classify()`.
Załóżmy, że chcemy wszystkie wartości poniżej 0 zamienić na brakujące wartości
(`NA`), a wszystkie wartości powyżej 0 zamienić na 10. W tym celu musimy
stworzyć tabelę klasyfikacyjną składającą się z trzech kolumn:

1. dolny przedział wartości
2. górny przedział wartości
3. nowa wartość

Tabelę najprościej stworzyć definiując uprzednio wektor i następnie transformując
go do macierzy.

```{r}
# wektor
tabela = c(
  -Inf, 0, NA,
  0, Inf, 10
)
# zamiana wektora na macierz
tabela = matrix(tabela, ncol = 3, byrow = TRUE)
tabela
```

Teraz przeprowadźmy reklasyfikację.

```{r}
reklasyfikacja = classify(raster, tabela)
plot(reklasyfikacja)
```

Istnieje również prostsza alternatywa w postaci `subst()` ukierunkowana na
zastępowanie wartości.

## Okno ruchome

Ostatnią omawianą funkcją jest `focal()` służącą do obliczania wartości na podstawie
sąsiadujących komórek rastra w ruchomym oknie. Można zdefiniować dowolny kształt
sąsiedztwa (np. prostokąt, koło) oraz nadać komórkom odpowiednie wagi. Zazwyczaj
niniejszą funkcję wykorzystuje się do wygładzania danych numerycznych za pomocą
średniej czy mediany oraz danych kategorycznych za pomocą mody.

```{r}
r = focal(raster, w = 3, fun = "mean")
par(mfrow = c(1, 2))
plot(raster, main = "Raster wejściowy")
plot(r, main = "Raster wygładzony")
```

Omówiliśmy tylko podstawowe i najczęściej stosowane funkcje do przetwarzania
danych rastrowych. Pakiet **terra** oferuje ich zdecydowanie więcej (sprawdź
dokumentację).

# Zadanie

Z portalu [OpenTopography](https://opentopography.org/) pobierz numeryczny
model pokrycia terenu (np. NASADEM lub SRTM) i wykonaj następujące czynności:

* sprawdź metadane pobranego rastra
* przytnij zasięg przestrzenny o 10% z każdej strony
(tj. `0.9 * c(xmax, ymax)` i `1.1 * c(xmin, ymin)`)
* transformuj układ współrzędnych do `EPSG:2180`
* wygładź wartości używając średniej arytmetycznej w oknie ruchomym
* oblicz statystyki rastra, tj. wartość minimalna i maksymalna,
średnia oraz odchylenie standardowe
* przygotuj wizualizację
* zapisz raster na dysku z kompresją LZW
