---
title: "Przetwarzanie danych wektorowych"
author: "Krzysztof Dyba"
output:
  html_document:
    toc: yes
    toc_float: true
---

```{r message=FALSE}
library("terra")
```

# Wstęp

Wczytajmy dane wektorowe Luksemburgu wykorzystane na pierwszych zajęciach.

```{r}
sciezka = system.file("ex/lux.shp", package = "terra")
wektor = vect(sciezka)
wektor
```

Warto zauważyć, że funkcja `vect()` poza standardowym odczytem oferuje więcej
zaawansowanych możliwości:

* wczytanie określonego zakresu przestrzennego
* wczytanie określonych warstw
* wczytanie określonego rodzaju danych (geometrie lub atrybuty)
* tworzenie zapytań bazodanowych (SQL)
* stworzenie wskaźnika do pliku (*proxy*)

Zasadniczo, do atrybutów warstwy wektorowej możemy odwołać się na dwa sposoby
używając:

* znaku dolara `$` -- zwraca wektor bez geometrii
* nawiasu kwadratowego `[]` -- zwraca geometrię z wybranymi atrybutami

```{r}
wektor$NAME_2
```

```{r}
wektor[, "NAME_2"]
```

Oprócz tego, możemy pozyskać wszystkie atrybuty w postaci ramki danych używając
funkcji `as.data.frame()`.

# Operacje

## Obliczanie powierzchni

W celu obliczenia powierzchni poligonów należy zastosować funkcję `expanse()`.
Ta funkcja automatycznie wykonuje obliczenia dla układów wyrażonych w stopniach,
więc nie jest wymagana projekcja do planarnego układu współrzędnych. Można
również określić jednostki, w których zwrócone będą wyniki przy pomocy argumentu
`unit`.

```{r}
powierzchnia = expanse(wektor, unit = "km")
data.frame(nazwa = wektor$NAME_2, powierzchnia)
```

## Generowanie punktów

Można wygenerować punkty o rozkładzie regularnym (`method = "regular"`) lub
losowych (`method = "random"`) na podstawie wejściowej geometrii używając
funkcji `spatSample()`. Istnieje również możliwość próbkowania stratyfikowanego
(wtedy dla każdego poligonu zostanie wygenerowanych $n$ punktów).

```{r}
proba = spatSample(wektor, size = 100, method = "random")
plot(wektor)
plot(proba, add = TRUE)
```

## Generowanie otoczki wypukłej

Otoczka wypukła jest najmniejszym wielokątem wypukłym ograniczającym dany zbiór punktów.
Innymi słowy, jest to wielokąt, którego wierzchołki stanowią najbardziej zewnętrzne
punkty zbioru. Do jej wygenerowania służy funkcja `convHull()`.

```{r}
otoczka = convHull(wektor)
plot(wektor)
plot(otoczka, add = TRUE, border = "red")
```

## Generowanie buforów

Bufory można wygenerować wykorzystując funkcje `buffer()`. Bufory obliczane są
dla każdej geometrii osobno, w związku z czym, jeśli chcemy stworzyć jeden bufor
musimy zastosować funkcję agregującą geometrie, tj. `aggregate()`; łączy ona
wiele geometrii w jedną. Funkcja `buffer()` wymaga wskazania odległości
bufora (argument `width`) i należy odnotować, że:

* domyślną jednostką długości dla układu geograficznego są metry (nie stopnie)
* argument `width` jest zwektoryzowany, zatem można określić różne odległości
dla kolejnych geometrii

```{r}
bufor = buffer(aggregate(wektor), width = 1000)
plot(wektor)
plot(bufor, add = TRUE, border = "red")
```

## Generowanie centroidów

Centroid jest to punkt określający geometryczny środek wielokąta. Dla wielokątów
wypukłych (tj. kąty takiej figury są mniejsze niż 180°) wyliczany jest na podstawie
średniej arytmetycznej współrzędnych wierzchołków. Jego wyznaczenie jest możliwe
używając funkcji `centroids()`. W przypadku wielokątów wklęsłych centroid może
znajdować się poza obiektem, wtedy może zastosować argument `inside = TRUE`,
który wymusi przybliżoną lokalizację wewnątrz obiektu.

```{r}
centroidy = centroids(wektor, inside = FALSE)
centroidy_wewnatrz = centroids(wektor, inside = TRUE)
plot(wektor)
plot(centroidy, add = TRUE, col = "blue")
plot(centroidy_wewnatrz, add = TRUE, col = "orange")
```

## Obliczanie odległości

W kolejnym kroku możemy obliczyć jak oddalone są centroidy od siebie używając
funkcję `distance()`. Wymieniona funkcja również automatycznie wykonuje obliczenia
dla układów geograficznych (jednostki w stopniach) i wynik domyślnie zwracany
jest w metrach. Jeśli podamy jeden argument w funkcji, to zostaną wyliczone
odległości każdego obiektu z każdym.

```{r}
odleglosci = distance(centroidy)
```

Jako wynik otrzymujemy obiekt klasy `dist`, który reprezentuje jako wektor dolną
połowę macierzy odległości. Wykorzystując funkcję `as.matrix()` możemy przetransformować
ten obiekt do pełnej macierzy.

```{r}
macierz_odleglosci = as.matrix(odleglosci)
macierz_odleglosci[1:5, 1:5]
```

Dla ułatwienia możemy również kolumnom i wierszom nadać nazwy jednostek
administracyjnych.

```{r}
colnames(macierz_odleglosci) = rownames(macierz_odleglosci) = centroidy$NAME_2
# View(macierz_odleglosci) # wyświetl
```

## Relacje przestrzenne

Do określenia [relacji przestrzennych](https://en.wikipedia.org/wiki/DE-9IM)
między obiektami służy funkcja `relate()`. Dla przykładu możemy sprawdzić
czy poligon zawiera (`relation = "contains"`) wylosowany punkt. Jako wynik
funkcji zwracana jest macierz z wartościami logicznymi.

```{r}
proba = spatSample(wektor, size = 5, method = "random")
plot(wektor)
plot(proba, add = TRUE)
```

```{r}
relate(wektor, proba, relation = "contains")
```

W wierszach zawarte są jednostki administracyjne, natomiast w kolumnach
wylosowane punkty.

## Docinanie

Podobnie jak w przypadku danych rastrowych, możemy zmniejszyć zasięg warstwy
wektorowej używając funkcję `crop()`.

```{r}
zasieg = ext(c(5.9, 6.3, 49.6, 49.9))
wektor_dociety = crop(wektor, zasieg)
```

```{r}
plot(wektor)
plot(wektor_dociety, add = TRUE, border = "red")
```

Alternatywnie docięcie można wykonać używając funkcji `intersect()`.

## Reprojekcja

Reprojekcja danych wektorowych wygląda identycznie tak jak w przypadku
danych rastrowych.

```{r}
wektor_3857 = project(wektor, "EPSG:3857")
```

Oczywiście w tej sekcji zostały zaprezentowane jedynie wybrane funkcje do
przetwarzania danych wektorowych.

# Zadanie

**1.**

Pobierz granice powiatów z Geoportalu, następnie wylicz ich centroidy
i wskaż te powiaty, które są położone najbliżej i najdalej. Wskazówki:

* Odległość obiektu od samego siebie wynosi 0 m i trzeba to wykluczyć.
* Do znalezienia indeksu o minimalnej lub maksymalnej wartości można wykorzystać
funkcje `which()` z argumentem `arr.ind = TRUE`.
  
Zastanów się również jak na wyniki analizy wpływają:

* miasta na prawach powiatu
* [eksklawy powiatów](https://pl.wikipedia.org/wiki/Eksklawa#Powiaty)

**2.**

Ze strony [https://dane.gov.pl](https://dane.gov.pl/pl/dataset/792,numeryczny-model-terenu-o-interwale-siatki-co-najmniej-100-m)
pobierz numeryczny model terenu w siatce 100 m dla wszystkich województw.
Przygotuj mapę mediany wysokości oraz odchylenia standardowego wysokości dla
wszystkich powiatów.

Wskazówki:
  
* Dane udostępnione są w formacie tekstowym. Do ich wczytania możesz wykorzystać
funkcję `read.table()`. Sprawdź jaki jest separator kolumn, separator dziesiętny,
nagłówek kolumn oraz typ kolumn.
* Jeśli wszystkie dane nie mieszczą się w pamięci, to najlepiej iterować partiami
po województwach. W tym celu należy sprawdzić, które powiaty należą do danego
województwa.
