---
title: "Ortofotomapa"
author: "Krzysztof Dyba"
output:
  html_document:
    toc: yes
    toc_float: true
---

```{r message=FALSE}
library("terra")
library("rgugik")
```

# Wstęp

Główny Urząd Geodezji i Kartografii jest istotnym
[źródłem danych przestrzennych](https://www.gov.pl/web/gugik/dane-udostepniane-bez-platnie-do-pobrania-z-serwisu-wwwgeoportalgovpl)
dla Polski. Dane można przeglądać i pobrać z [Geoportalu](https://mapy.geoportal.gov.pl/)
lub wykorzystując różne [usługi](https://www.geoportal.gov.pl/pl/usluga/).
W otwartych zbiorach danych znajdziemy m. in.:

* ortofotomapy
* cyfrowe modele wysokościowe (CMW):
  + numeryczny model terenu (NMT)
  + numeryczny model pokrycia terenu (NMPT)
  + chmury punktów
* modele 3D budynków
* Państwowy Rejestr Granic (PRG)
* Baza Danych Obiektów Topograficznych (BDOT)
* i inne

Wyszukiwanie i pobieranie wymienionych zbiorów danych umożliwia pakiet **rgugik**.

# Ortofotomapa

Ortofotomapa to rastrowe, ortogonalne i kartometryczne przedstawienie powierzchni
terenu powstałe w wyniku cyfrowego przetwarzania zdjęć lotniczych lub satelitarnych.
Podczas ortorektyfikacji usuwane są zniekształcenia geometryczne wynikające z
rzeźby terenu przy użyciu cyfrowych modeli wysokości. Ortofotomapa posiada
georeferencje, co pozwala na określenie współrzędnych geograficznych dla każdej
komórki obrazu.

Cechy ortofotomapy:

* **Rozdzielczość przestrzenna** -- związana z rozmiarem najmniejszego obiektu,
który może zostać wykryty przez czujnik i jest określana przez rozmiar komórki
obrazu (piksel). Im mniejsza komórka, tym więcej szczegółów reprezentuje.
Zbyt duży rozmiar oznacza, że poszczególne obiekty na zdjęciu przestają być
rozpoznawalne.
* **Kompozycja** -- obrazy analogowe są przedstawione w odcieniach szarości,
natomiast obrazy cyfrowe mogą składać się z naturalnych kolorów (RGB) lub
bliskiej podczerwieni (NIR)

## Wyszukiwanie

W katalogu `dane` znajduje się warstwa poligonowa `Lublin.gpkg`, która reprezentuje
granicę Lublina w układzie `EPSG:2180`.

```{r}
lublin = vect("../dane/Lublin.gpkg")
lublin
```

Funkcja `perim()` pozwala obliczyć długość granicy, natomiast funkcja `expanse()`
wskazuje powierzchnię obszaru.

```{r}
perim(lublin) / 1000 # wynik w km
expanse(lublin, unit = "km")
```

Kolejny etap dotyczy wyszukania dostępnych danych dla naszego obszaru zainteresowania.
Dla uproszczenie wyznaczmy centroid. Jego współrzędne można odczytać używając
funkcji `crds()`.

```{r}
punkt = centroids(lublin)
crds(punkt)
```

```{r}

plot(lublin, main = "Lublin")
plot(punkt, col = "blue", add = TRUE)
```

Teraz wyszukajmy dostępne dane za pomocą funkcji `ortho_request()`.

```{r}
dane = ortho_request(punkt)
```

Możemy wyświetlić część otrzymanej ramki danych lub alternatywnie przeglądać
całość używając funkcji `View()`.

```{r}
# wyświetl 10 pierwszych wierszy i 6 pierwszych kolumn
dane[1:10, 1:6]
```

Standardowo dane możemy filtrować z uwzględnieniem zadanych parametrów.

```{r eval=FALSE}
dane[dane$year > 2016, ]
dane[dane$composition == "CIR", ]
```

I sortować, np. według aktualności.

```{r eval=FALSE}
# kolejność malejąca (najnowsze dane)
dane[order(-dane$year), ]
```

## Pobieranie

Jako przykład pobierzmy dwie kompozycje tego samego obszaru wykonane w naturalnych
barwach i z kanałem bliskiej podczerwieni z 2022 r.
(ID: `76746_1143325_M-34-34-A-c-1-4` i `76745_1143326_M-34-34-A-c-1-4`).

```{r}
id = c("76746_1143325_M-34-34-A-c-1-4", "76745_1143326_M-34-34-A-c-1-4")
dane_sel = dane[dane$filename %in% id, ]
```

Po selekcji potrzebnych danych, można je pobrać wykorzystując funkcję
`tile_download()`. Możliwe jest również wskazanie katalogu, do którego powinny
zostać pobrane obrazy (argument `outdir`).

Zazwyczaj warto zwiększyć domyślną wartość przekroczenia czasu połączenia
(`timeout`) z domyślnych 60 sekund w przypadku dużych plików lub wolnego
połączenia.

```{r message=FALSE, results="hide"}
options(timeout = 600)
tile_download(dane_sel, outdir = "dane")
```

Do wylistowania pobranych plików służy funkcja `list.files()`. Należy wskazać
jakie pliki chcemy wczytać (`pattern = "\\.tif$"`) i zapobiegawczo zwrócić pełne
ścieżki do plików (`full.names = TRUE`).

```{r}
pliki = list.files("dane", pattern = "\\.tif$", full.names = TRUE)
pliki
```

W ostatnim kroku możemy kolejno wczytać rastry i je wyświetlić.

```{r}
# kompozycja z bliską podczerwienią
r1 = rast(pliki[1])
plot(r1)
```

```{r}
# kompozycja w naturalnych barwach
r2 = rast(pliki[2])
plot(r2)
```

# Zadanie

**6.** Pobierz minimum dwa sąsiadujące ze sobą kafelki ortofotomapy z tej samej
serii i połącz je:

a) do jednego pliku *.tiff* używając funkcji `merge()`
b) do jednego wirtualnego pliku *.vrt* używając funkcji `vrt()`

Sprawdź zajmowaną ilość miejsca przez te pliki na dysku wykorzystując
funkcję `file.size()` (wynik zwracany jest w bajtach). Sprawdź również zawartość
pliku *.vrt* (czym on jest w rzeczywistości?). Następnie, zmniejsz rozdzielczość
mozaiki do 10 m i zapisz wynik. Jak zmieniła się jakość w stosunku do
oryginalnego zdjęcia?
