---
title: "Dane satelitarne"
author: "Krzysztof Dyba"
output:
  html_document:
    toc: yes
    toc_float: true
---

```{r message=FALSE}
library("terra")
```

# Wprowadzenie

## Dane satelitarne

Dane satelitarne odgrywają kluczową rolę w systemach informacji geograficznej
i wykorzystywane są w szerokim zakresie do kartowania, analizy pokrycia terenu,
monitorowania zmian w środowisku, zarządzania kryzysowego czy
rolnictwa precyzyjnego. Źródłem danych mogą być:

* sensory optyczne (pozyskują dane w różnych spektrach fali elektromagnetycznej,
np. światło widzialne, bliska podczerwień, podczerwień krótkofalowa czy
podczerwień termalna)
* sensory radarowe (emitują impulsy radarowe, a następnie mierzą odbitą energię.
W przeciwieństwie do sensorów optycznych być wykorzystywane do obrazowania
powierzchni przez chmury oraz w nocy)

W kontekście ogromnych zbiorów danych satelitarnych nie sposób pominąć
zasadniczych technologii ułatwiających ich przetwarzanie:

* **S**patio**T**emporal **A**sset **C**atalogs -- ustandaryzowany sposób
organizowania i opisywania zbiorów danych przestrzennych ułatwiający ich
wyszukiwanie oraz dostęp (https://stacspec.org).
* *Byte serving* (*range requests*) -- technika używana w protokole HTTP do
przesyłania tylko określonej części pliku z serwera do klienta. Jest to
szczególnie przydatne w przypadku dużych plików, gdzie pobieranie całego pliku
może być nieefektywne lub niepotrzebne. Ta technika umożliwia wydajny dostęp do
wymaganych zakresów danych bez przesyłania niepotrzebnych części.
  * **C**loud **O**ptimized **G**eotiff -- specjalny format przechowywania
  danych geoprzestrzennych (takich jak zdjęcia satelitarne) zaprojektowany z
  myślą o środowiskach chmurowych. Opiera się na standardowym formacie Geotiff,
  ale jest optymalizowany pod kątem wydajnego dostępu i przetwarzania w chmurze.
  Oprócz *byte serving*, stosowane są podglądy (*overviews*), czyli warstwy rastra
  w niższej rozdzielczości, umożliwiając renderowanie rastra bez konieczności
  dostępu do danych w pełnej rozdzielczości (https://www.cogeo.org/).
  * **V**irtual **F**ile **S**ystems -- umożliwia jednolity dostęp do różnych
  typów przechowywania danych (https://gdal.org/user/virtual_file_systems.html).
  Jednym z modułów jest `vsicurl`, który zapewnia bezpośredni dostęp do zdalnych
  plików przez HTTP, HTTPS lub FTP bez konieczności pełnego pobierania, tym samym
  minimalizując transfer danych.

## Przetwarzanie potokowe

Przetwarzanie potokowe w kontekście analizy danych odnosi się organizacji
przepływu pracy w sposób liniowy (sekwencyjny). Oznacza to, że dane przepływają
przez serię etapów (funkcji), w których wynik jednego etapu służy jako wejście
do kolejnego. W praktyce sprawia to, że kod jest bardziej przejrzysty i
łatwiejszy do zrozumienia.

W R wbudowanym operatorem przypływu jest `|>`. Do jego zapisu można wykorzystać
skrót klawiszowy `CTRL + SHIFT + M`, jednak wymaga to zaznaczenia opcji
`Use native pipe operator` (zakłada `Code > Editing`) w RStudio.

Przykładowo, możemy wylosować 10 liczb z rozkładu normalnego, następnie obliczyć
wartość bezwzględną, posortować w kolejności rosnącej i finalnie nadpisać obiekt
`dane`.

```{r}
dane = rnorm(10)
dane |> 
  abs() |>
  sort() -> dane
dane
```

# Pozyskiwanie danych

Do obsługi katalogów STAC w R służy pakiet **rstac**, który umożliwia wyszukiwanie
i pobieranie danych zgodnie z tym standardem.

```{r}
library("rstac")
```

W pierwszym kroku należy zdefiniować źródło danych używając funkcji `stac()`.
Wykaz źródeł można znaleźć na [STAC Index](https://stacindex.org/). W naszym
przykładzie wykorzystamy usługę [Earth Search](https://element84.com/earth-search/),
która dostarcza m. in. zdjęcia satelitarne z Landsata oraz Sentinela.

```{r}
# stac_source = stac("https://planetarycomputer.microsoft.com/api/stac/v1")
stac_source = stac("https://earth-search.aws.element84.com/v1")
stac_source
```

W wyniku tej operacji otrzymaliśmy obiekt `rstac_query`, który zawiera
informacje o zapytaniu HTTP, które zostanie wysłane do serwera. Możemy wyróżnić
dwie metody wysyłania żądań:

* GET (`get_request()`) -- służy głównie do pobierania danych z serwera. Dane
przesyłane są poprzez adres URL jako parametry zapytania.
* POST (`post_request()`) -- służy głównie do przesyłania danych na serwer. Dane 
są wysyłane w treści (*body*) żądania HTTP.

Wybór metody zależy od serwera.

Spróbujmy teraz odpytać serwer jakie zbiory danych znajdują się na nim.

```{r}
kolekcje <- stac_source |>
  collections() |>
  get_request()
kolekcje
```

W odpowiedzi otrzymaliśmy obiekt, który jest wielopoziomową listą list. Można
samodzielnie sprawdzić jego strukturę używając funkcji `View()`.

Domyślnie, wyświetlanych jest tylko 10 pierwszych zbiorów danych. Z faktu, iż
obiekt jest złożoną listą, to jego eksploracja jest bardziej skomplikowana w 
porównaniu do obiektów jednowymiarowych (np. łańcuchów znaków). Jeżeli chcemy
sprawdzić pozostałe dostępne zbiory danych, to należy wykorzystać funkcje 

```{r}
kolekcje_nazwy = unlist(lapply(kolekcje$collections, \(x) x$id))
kolekcje_nazwy
# landsat-c2-l2, sentinel-2-c1-l2a
# sentinel-2-l2a jest stara
```

```{r}
stac_source |>
  stac_search(
    collections = "landsat-c2-l2",
    bbox = c(22.5, 51.1, 22.6, 51.2),
    datetime = "2023-01-01T00:00:00Z/2023-12-31T00:00:00Z",
    limit = 5) |>
  post_request() -> obrazy
obrazy
```

```{r}
names(obrazy$features[[1]]$properties)
```

```{r}
unlist(lapply(obrazy$features, \(x) x$properties$"eo:cloud_cover"))
```

```{r}
stac_source |>
  stac_search(
    collections = "landsat-c2-l2",
    bbox = c(22.5, 51.1, 22.6, 51.2),
    datetime = "2023-01-01T00:00:00Z/2023-12-31T00:00:00Z",
    limit = 5) |>
  ext_query(`eo:cloud_cover` < 10) |>
  post_request() -> obrazy

unlist(lapply(obrazy$features, \(x) x$properties$"eo:cloud_cover"))
```

```{r}
# assets_download()
```

TODO:

- pobieranie danych `assets_download()`
- pobieranie danych z `download.file()`
- konwersja items do sf
- VSI
- pobieranie miniaturki

# Zadanie

**9.**
