---
title: "Klasyfikacja nienadzorowana"
author: "Krzysztof Dyba"
output:
  html_document:
    toc: yes
    toc_float: true
---

```{r message=FALSE}
library("terra")
library("rstac")
options(timeout = 600)
```

# Pozyskanie danych

```{r}
stac_source = stac("https://earth-search.aws.element84.com/v1")
stac_source |>
  stac_search(
    collections = "sentinel-2-c1-l2a",
    bbox = c(22.5, 51.1, 22.6, 51.2),
    datetime = "2023-03-01T00:00:00Z/2023-10-31T00:00:00Z") |>
  ext_query(`eo:cloud_cover` < 10) |>
  post_request() -> obrazy
```

```{r}
kanaly = c("blue", "green", "red", "nir")

obrazy |>
  items_filter(properties$`s2:tile_id` == "S2A_OPER_MSI_L2A_TL_2APS_20230921T151458_A043076_T34UEB_N05.09") |>
  assets_select(asset_names = kanaly) |>
  assets_url() -> sentinel
sentinel
```

Zauważ, że kanał 8 (bliska podczerwień) jest przed kanałem 4 (czerwony).
Należy mieć na uwadze, że nieodpowiednia kolejność może spowodować problemy
w dalszej części analizy.

```{r eval=FALSE}
dir.create("sentinel")
rastry = file.path("sentinel", basename(sentinel))
```

```{r eval=FALSE}
for (i in seq_along(sentinel)) {
  download.file(sentinel[i], rastry[i], mode = "wb")
}
```

# Przygotowanie danych

Po pobraniu danych musimy stworzyć listę plików (rastrów), które zamierzamy
wczytać. W tym celu możemy wykorzystać funkcję `list.files()`, która jako
argument przyjmuje ścieżkę do folderu z plikami. Oprócz tego musimy wskazać
jaki rodzaj plików chcemy wczytać `(pattern = "\\.tif$")` oraz zwrócić pełne
ścieżki do plików `(full.names = TRUE)`.

```{r}
rastry = list.files("sentinel", pattern = "\\.tif$", full.names = TRUE)
rastry
```

Kiedy utworzyliśmy już listę plików, możemy je wczytać za pomocą funkcji
`rast()`. Pobrane zobrazowania pokrywają dużo obszar (około 12 000 km$^2$).
Dla uproszczenia analizy zdefiniujmy mniejszy zakres przestrzenny do wczytania
używając funkcji `ext()` oraz przekazując obiekt SpatExtent jako argument `win`
w funkcji `rast()`.

Zauważ, że do zdefiniowania zakresu przestrzennego podczas wyszukiwania danych
użyliśmy układu WGS 84, natomiast teraz wymagany jest rzeczywisty układ rastra,
tj. `EPSG:32634`. Można to sprawdzić w metadanych katalogu STAC (obiekt `obrazy`)
lub używając funkcji `describe()` (wymaga ścieżki do pliku).

```{r}
bbox = ext(505000, 555000, 5629000, 5658000)
r = rast(rastry, win = bbox)
r
```

Możemy również zmienić nazwy kanałów spektralnych. Przed tą operacją należy się
upewnić czy kanały zostały wczytane w prawidłowej kolejności.

```{r}
names(r) = kanaly
```

W następnym kroku możemy w prosty sposób sprawdzić statystyki opisowe naszego
zbioru danych.

Trzeba przemnożyć przez 0.0001 i odjąc -0.1 (działa to domyślnie na podstawie
metadanych).

```{r}
scoff(r)
summary(r)
```

```{r}
r[r < 0] = NA
r[r > 1] = NA
```

```{r eval=FALSE}
r[r < 0] = 0
r[r > 1] = 1
```

```{r}
plotRGB(r, r = 3, g = 2, b = 1, stretch = "lin")
```

# Klasteryzacja

```{r}
library("cluster")
```

```{r}
mat = values(r)
nrow(mat) # wyświetla liczbę wierszy
```

```{r eval=FALSE}
View(mat)
```

```{r}
mat_omit = na.omit(mat)
nrow(mat_omit)
```

```{r}
set.seed(123) # ziarno losowości
mdl = kmeans(mat_omit, centers = 4)
```

```{r}
mdl$centers
```

```{r}
head(mdl$cluster)
```

# Walidacja

```{r}
set.seed(123)
idx = sample(1:nrow(mat_omit), size = 10000)
head(idx)
```
```{r}
sil = silhouette(mdl$cluster[idx], dist(mat_omit[idx, ]))
summary(sil)
```

```{r}
colors = rainbow(4) # wybierz 5 kolorów z wbudowanej palety `rainbow`
plot(sil, border = NA, col = colors, main = "Silhouette Index")
```

# Interpretacja

```{r message=FALSE}
library("tidyr") # transformacja danych
library("ggplot2") # wizualizacja danych
```

```{r}
stats = cbind(mat_omit[idx, ], cluster = mdl$cluster[idx])
stats = as.data.frame(stats)
head(stats)
```

```{r}
stats = pivot_longer(stats, cols = 1:4, names_to = "band", values_to = "value")
```

```{r}
stats$cluster = as.factor(stats$cluster)
stats$band = as.factor(stats$band)
head(stats)
```

```{r}
ggplot(stats, aes(x = band, y = value, fill = cluster)) +
  geom_boxplot()
```

```{r}
ggplot(stats, aes(x = band, y = value, fill = cluster)) +
  geom_boxplot(show.legend = FALSE) +
  scale_fill_manual(values = colors) +
  facet_wrap(vars(cluster)) +
  xlab("Kanał") +
  ylab("Odbicie") +
  theme_light()
```

TODO:

- posortowac kanaly i przetlumaczyc na j. polski

# Finalna mapa

```{r}
vec = rep(NA, ncell(r)) # przygotuj pusty wektor
```

```{r}
# zastąp tylko te wartości, które nie są NA
vec[complete.cases(mat)] = mdl$cluster 
```

```{r}
clustering = rast(r, nlyrs = 1, vals = vec)
```

```{r}
plot(clustering, type = "classes", col = colors)
```

```{r}
colors = c("#2fbd2f", "#086209", "#9aed2d", "#d9d9d9")
category = c("gęsta roślinność", "lasy/woda", "trawa", "odkryta gleba")
plot(clustering, col = colors, type = "classes", levels = category,
     mar = c(3, 3, 3, 7))
```

```{r eval=FALSE}
writeRaster(clustering, "clustering.tif", datatype = "INT1U")
```

# Dalsze kroki



